臺灣高等法院臺中分院民事判決
                                      111年度重再字第6號
再審  原告  臺中市政府建設局
法定代理人  陳大田  
訴訟代理人  侯志翔律師
再審  被告  玉晶光電股份有限公司
法定代理人  陳天慶  
訴訟代理人  林開福律師
複  代理人  沈暐翔律師
上列當事人間請求違約金債權不存在事件，再審原告對於民國11
0年11月10日本院108年度重上字第195號確定判決，提起再審之
訴，本院於111年9月27日言詞辯論終結，判決如下： 
    主      文
再審之訴駁回。 
再審訴訟費用由再審原告負擔。     
    事實及理由
壹、程序部分：
    按再審之訴，應於30日之不變期間內提起。其期間自判決確
    定時起算，判決於送達前確定者，自送達時起算；其再審之
    理由發生或知悉在後者，均自知悉時起算，民事訴訟法第50
    0條第1項、第2項前段定有明文。經查，本件再審原告對本
    院108年度重上字第195號判決（下稱原確定判決）提起第三
    審上訴，經最高法院以111年度台上字934號裁定（下稱第三
    審裁定）駁回上訴確定，再審原告於111年5月19日收受前開
    裁定正本（見最高法院卷第95頁），再審原告於111年6月17
    日提起本件再審之訴（見本院卷第3頁），未逾30日不變期
    間，應屬合法。又再審原告對第三審裁定及原確定判決同時
    提起再審，關於依民事訴訟法第496條第1項第1款規定對第
    三審裁定聲請再審部分，應專屬於最高法院管轄，另由本院
    另行裁定移送最高法院，本件僅就再審原告對原確定判決提
    起再審部分為審理，併予敘明。
貳、實體部分：
一、再審原告主張：
  ㈠原確定判決有民事訴訟法第496條第1項第1款事由：
  ⑴原確定判決認定再審被告誤將1,125盞鈉光燈更換爲LED燈部
    分，係不符兩造承攬契約之約定而不得請求工程款，又認再
    審原告因已受領誤換之1,125盞LED燈而受有利益，並無法律
    上之原因，且致再審被告受有損害，再審原告應依不當得利
    之法律關係返還再審被告新臺幣（下同）794萬4,958元（計
    算式：大瓦數524盞×9,315元＋小瓦數601盞×5,098元＝794萬4
    ,958元）等語。
  ⑵惟按不當得利之構成要件爲受有利益與所受損害間應有因果
    關係存在，原確定判決既已認定再審被告誤換鈉光燈不符契
    約本旨，即已侵害再審原告之財產權，應對再審原告負損害
    賠償責任。縱認誤換之鈉光燈因再審被告未能取回而強認再
    審原告受有利益，然因再審被告係侵權行爲人，豈能認爲再
    審被告受有損害，而與再審告所受利益有因果關係。且再審
    被告明知鈉光燈毋須更換而故意更換，應屬非債清償，依民
    法第180條第3款規定不得請求返還，原確定判決認再審原告
    應返還不當得利，適用法規顯有錯誤。 
  ㈡原確定判決有民事訴訟法第496條第1項第2款事由：   
    原確定判決認爲再審被告誤換鈉光燈爲LED燈部分，再審原
    告獲得之利益爲794萬4,958元，惟請求返還不當得利，係以
    無法律上之原因而受利益，致他人受有損害爲其要件，故其
    得請求返還之範圍，應以對方所受之利益爲度，非以請求人
    所受損害若干爲準，原確定判決依契約單價計算之金額，並
    非再審原告可受領之利益；原確定判決一方面認爲再審被告
    誤換鈉光燈爲LED燈部分無工程款請求權，一方面又認定再
    審原告應返還工程款之利益，判決理由與主文顯有矛盾。
　㈢原確定判決有民事訴訟法第496條第1項第13款事由： 　   
　  再審原告於收受第三審裁定後，欲調取原確定判決所認定再
    審被告誤換鈉光燈數量1,125盞計算依據以便簽辦時，核對
    再審被告檢送驗收之成果清冊，始發現再審被告製作不實之
    成果清冊，作爲申報驗收請款資料。以路燈編號03147興安
    路247號爲例，再審被告提供之普查清冊、竣工清冊均記載
    爲水銀燈，然依區公所之鈉光燈具彙整表記載爲鈉光燈，亦
    即再審被告於105年履約時誤將鈉光燈換爲LED燈。再以路燈
    編號G5094EA10東西五路47號爲例，再審被告提供之普查清
    冊、竣工清冊均記載爲水銀燈，然依台灣電力公司鈉光燈台
    帳記載爲鈉光燈，亦即再審被告於105年履約時誤將鈉光燈
    換爲LED燈。再審原告以111年6月間重新核對統計完成之書
    面資料即原證4作爲新發現之證據（下稱原證4，見本院卷第
    83至272頁），且經斟酌原證4後足以影響原確定判決之認定
    。
　㈣依民事訴訟法第496條第1項第1、2、13款之規定，提起本件
    再審之訴，並聲明：⑴ 原確定判決及前訴訟程序第一審判決
    不利於再審原告部分均廢棄。⑵上開廢棄部分，再審被告於
    前訴訟程序第一審之訴及在第二審追加之訴均駁回。
二、再審被告答辯：
  ㈠原確定判決已全盤斟酌卷內證據，據以認定再審原告受領1,1
    25盞LED燈係無法律上原因而受有利益，並致再審被告有喪
    失1,125盞LED燈所有權之損害，再審被告得依不當得利法律
    關係請求再審原告返還1,125盞LED燈之價額794萬4,958元。
    至於再審被告誤換鈉光燈固屬過失侵害再審原告之所有權，
    惟僅係再審原告得以損害賠償之金額與再審被告請求之不當
    得利爲抵銷。且再審被告並非明知無給付義務而惡意更換1,
    125盞鈉光燈，此部分係屬事實認定問題，再審原告對原確
    定判決已認定之事實再予爭執，應不屬適用法規顯有錯誤之
    範疇。
　㈡再審被告疏未注意1,125盞鈉光燈非承攬契約所訂汰換之範圍
    而予以拆除，就此部分再審原告之損失，兩造已同意以105
    年度路燈養護工程契約之價格即鈉光燈大瓦數3,024元、小
    瓦數2,960.4元，扣除折舊20%計算作爲再審原告之損失金額
    ，經計算結果爲266萬5,057元【計算式：（524盞×3,024元＋
    601盞×2,906.4元）×80%＝266萬5,057元，元以下捨去】。再
    審原告以此損害賠償之金額與再審被告請求之不當得利抵銷
    後，再審被告尚可請求之金額為527萬9,901元（計算式：79
    4萬4,958元－266萬5,057元＝527萬9,901元），而於原確定判
    決主文諭知再審原告給付再審被告527萬9,901元，要無判決
    理由與主文顯有矛盾之情形。  
　㈢再審被告分別於105年、106年間將普查清冊及竣工清冊交予
    再審原告，該普查清冊、竣工清冊在前訴訟程序事實審言詞
    辯論終結前已存在，且其內容早已爲再審原告所知悉，即不
    符合民事訴訟法第496條第1項第13款之再審事由等語，資為
    抗辯。並答辯聲明：再審之訴駁回。
三、本院判斷：  
  ㈠關於民事訴訟法第496條第1項第1款事由：
　⑴按民法第496條第1項第1款所謂適用法規顯有錯誤，係指確定
    判決就事實審法院所確定之事實而為之法律上判斷，有適用
    法規顯有錯誤之情形，此包括確定判決所適用之法規顯然不
    合於法律規定，或大法官會議解釋有違，或消極不適用法規
    ，顯然影響裁判者而言。至事實審法院認定事實錯誤，就當
    事人提出之事實及聲明之證據疏於調查，或就上訴理由漏未
    斟酌，僅生認定事實錯誤、調查證據欠周或判決不備理由之
    問題，當事人雖得於判決確定前，據為提起上訴之理由，但
    仍與適用法規顯有錯誤之情形有間，不得據以提起再審之訴
    （最高法院72年度台再字第125號、80年度台再字第20、64
    號判決意旨參照）。再審原告雖主張原確定判決有前揭適用
    法規顯有錯誤之再審事由云云，惟查：
  ①再審被告將1,125盞鈉光燈換為LED燈（下稱系爭LED燈），並
    向再審原告請領系爭LED燈款項，足認再審被告已有移轉系
    爭LED燈所有權予再審原告之表示；再審原告於107年1月3日
    以函文表示系爭LED燈因誤換鈉光燈，應扣除794萬4,958元
    工程款，並未要求再審被告換回原來之鈉光燈，亦未請求再
    審被告賠償拆除鈉光燈之損害，更未依兩造簽訂之承攬契約
    第15條第10款約定通知再審被告修補，且仍持續使用系爭LE
    D燈，足認再審原告有以系爭LED燈取代遭誤換之鈉光燈，供
    己長期使用之意，兩造即有移轉系爭LED燈所有權之合意；
    再審被告給付系爭LED燈予再審原告收受，再審原告受領系
    爭LED燈受有利益，系爭LED燈價額依契約單價計算為794萬4
    ,958元（計算式 大瓦數524盞×9,315元＋小瓦數601盞×5,098
    元＝794萬4,958元），兩造就鈉光燈更換爲LED燈未有契約約
    定，即無法律上原因，再審被告得依不當得利關係請求再審
    原告返還794萬4,958元等情，業經原確定判決認定在案（見
    本院卷22至23頁）。則原確定判決所爲之事實認定，爲再審
    被告給付系爭LED燈之所受損害，與再審原告受領系爭LED燈
    之受有利益，二者間有因果關係存在等情，再審原告就上開
    事實認定，指摘爲原確定判決適用法規顯有錯誤，自無可取
    。
　②按因清償債務而為給付，於給付時明知無給付之義務者，不
    得請求返還，固為民法第180條第3款所明定，惟該條款所謂
    明知無給付之義務，係指原無債務而直接及確定之故意認為
    有債務而為給付者而言。至於原無債務而誤以為有債務者，
    縱其誤認係出於過失或重大過失，亦非明知而非債清償，仍
    無該條款之適用（最高法院94年度台上字第897號判決意旨
    參照）。查，再審被告因疏未注意鈉光燈非契約所訂汰換之
    範圍而予以拆除，係屬過失不法侵害再審原告之所有權，業
    經原確定判決認定在案（見本院卷第23至24頁）。原確定判
    決係本於此部分事實認定結果，而認本件不符民法第180條
    第3款規定。再審原告主張本件應符合民法第180條第3款規
    定，而指摘原確定判決適用法規顯有錯誤，並無理由。
  ㈡關於民事訴訟法第496條第1項第2款事由：
　⑴按民事訴訟法第496條第1項第2款所謂「判決理由與主文顯有
    矛盾」者，係指判決依據當事人主張之事實，認定其請求或
    對造抗辯為有理由或無理由，而於主文為相反之諭示，且其
    矛盾為顯然者而言（最高法院92年度台上字第1771號判決意
    旨參照）。
　⑵經查，就再審被告誤換之1,125盞鈉光燈所造成再審原告之損
    失，兩造已同意以105年度路燈養護工程契約價格即鈉光燈
    大瓦數3,024元、小瓦數2,960.4元，扣除折舊20%計算作爲
    再審原告之損失金額，經計算結果爲266萬5,057元【計算式
    ：（524盞×3,024元＋601盞×2,906.4元）×80%＝266萬5,057元
    】；再審原告以損害金額266萬5,057元，與再審被告請求之
    不當得利794萬4,958元爲抵銷後，再審被告可請求金額為52
    7萬9,901元（計算式：794萬4,958元－266萬5,057元＝527萬9
    ,901元），業經原確定判決認定在案（見本院卷第23至24頁
    ）。原確定判決主文第4項諭知再審原告應給付再審被告527
    萬9,901元本息，亦無判決理由與主文矛盾可言，再審原告
    主張原確定判決有民事訴訟法第496條第1項第2款之再審事
    由，難認可採。
　㈢關於民事訴訟法第496條第1項第13款事由：
　⑴按民事訴訟法第496條第1項第13款規定，當事人發現未經斟
    酌之證物或得使用該證物者，得以再審之訴對於確定終局判
    決聲明不服。所謂當事人發現未經斟酌之證物或得使用該證
    物，係指在前訴訟程序不知有該證物，現始知之，或雖知有
    此證物而不能使用，現始得使用者而言。如係經當事人於前
    訴訟程序事實審言詞辯論終結前，已提出之證據，即與該款
    所定「發現未經斟酌之證物或得使用該證物者」之要件不符
    （最高法院110年度台上字第3320號判決意旨參照）。又按
    同法第496條第1項第13款所謂當事人發現未經斟酌之證物，
    係指前訴訟程序事實審言詞辯論終結前已存在之證物，因當
    事人不知有此，致未經斟酌，現始知之者而言。則事實審言
    詞辯論終結前未存在之證物，或已存在並能利用而不提出，
    或已提出之證物，均不得據為本款之再審理由（最高法院10
    8年度台抗字第568號裁定意旨參照）。
　⑵經查，再審原告自承於前訴訟程序事實審言詞辯論終結前已
    取得普查清冊、竣工清冊（見本院卷第279頁），顯見普查
    清冊、竣工清冊應於前訴訟程序事實審言詞辯論終結前即已
    存在，自為再審原告早已知悉之證物，即無所謂「發現」，
    應認普查清冊、竣工清冊並不符合民事訴訟法第496條第1項
    第13款所定「發現未經斟酌之證物或得使用該證物者」之要
    件。至於再審原告主張其於前訴訟程序事實審言詞辯論終結
    後，始依區公所之鈉光燈具彙整表、台灣電力公司鈉光燈台
    帳，與普查清冊、竣工清冊比對而製作之原證4，核屬前訴
    訟程序事實審言詞辯論終結前未存在之證物，亦不符合上開
    條款所定「發現未經斟酌之證物或得使用該證物者」之要件
    ，則再審原告主張原確定判決有民事訴訟法第496條第1項第
    13款之再審事由，爲無理由。
四、綜上所述，再審原告主張原確定判決有民事訴訟法第496條
    第1項第1款、第2款、第13款之再審事由，不足為採，其執
    此提起本件再審之訴，為無理由，應予駁回。
五、本件事證已臻明確，兩造其餘攻擊防禦方法及所用之證據，
    經本院審酌後，認為均不足以影響本判決結果，爰不逐一論
    列，併此敘明。
六、據上論結，本件再審之訴為無理由，判決如主文。
中　　華　　民　　國　　111 　年　　10　　月　　11　　日
            民事第一庭    審判長法  官  張瑞蘭
                                法  官  林孟和
                                法  官  廖穗蓁
正本係照原本作成。
如不服本判決，應於收受送達後20日內向本院提出上訴書狀，其
未表明上訴理由者，應於提出上訴後20日內向本院補提上訴理由
書（須按他造當事人之人數附繕本）。因疫情而遲誤不變期間，
得向法院聲請回復原狀。
上訴時應提出委任律師或具有律師資格之人之委任狀；委任有律
師資格者，另應附具律師資格證書及釋明委任人與受任人有民事
訴訟法第466條之1第1項但書或第2項所定關係之釋明文書影本。
如委任律師提起上訴者，應一併繳納上訴裁判費。
                                書記官  黃美珍
　　　　　　　　　　　　　　　　　
中　　華　　民　　國　　111 　年　　10　　月　　11　　日